【裁判字號】    95,重訴,136
【裁判日期】    970229
【裁判案由】    分割共有物
【裁判全文】
臺灣高雄地方法院民事判決             95年度重訴字第136號
原      告  宇○○
訴訟代理人  鄭國安律師
            吳麗珠律師
被      告  酉○○
被      告  癸○○○
                        號
訴訟代理人  壬○○
被      告  乙○
訴訟代理人  丁○○
被      告  辛○
被      告  未○○
訴訟代理人  巳○○
            盧俊誠律師
被      告  丙○○
訴訟代理人  辰○○
被      告  甲○○
訴訟代理人  午○○
被      告  地○○
                        號
被      告  子○○
訴訟代理人  己○○
被      告  天○○
被      告  寅○○
                        號
訴訟代理人  卯○○
被      告  宙○○
被      告  戊○○
訴訟代理人  庚○○
被      告  戌○○
訴訟代理人  申○○○
            亥○○
被      告  丑○○
當事人間分割共有物事件，本院於民國97年2月14日言詞辯論終
結，判決如下：
  主  文
兩造共有坐落高雄縣岡山鎮○○段第一五一地號，地目田、面積
八萬二千四百八十九平方公尺之土地，應予原物分割。其分割方
法為：如附圖所示編號A 部分面積零點二零四六公頃之土地分歸
被告酉○○所有；如附圖所示編號B 部分面積零點二八零二公頃
之土地分歸被告天○○所有；如附圖所示編號C 部分面積零點一
九四０公頃之土地分歸被告戌○○所有；如附圖所示編號D 部分
面積零點二八三四公頃之土地分歸被告癸○○○所有；如附圖所
示編號E 部分面積零點二九一一公頃之土地分歸原告所有；如附
圖所示編號F 部分面積一點一六四六公頃之土地分歸被告地○○
所有；如附圖所示編號G 部分面積一點一一八三公頃之土地分歸
被告寅○○所有；如附圖所示編號H 部分面積零點六五八九公頃
之土地分歸被告辛○所有；如附圖所示編號H1部分面積零點三一
零二公頃之土地分歸被告丙○○所有；如附圖所示編號H2部分面
積零點零六七一公頃之土地分歸由被告辛○、丙○○按各二分之
一比例保持共有；如附圖所示編號I1部分面積零點四七五二公頃
之土地分歸被告子○○所有；如附圖所示編號I2部分面積零點四
七五二公頃之土地分歸被告丑○○所有；如附圖所示編號L 部分
面積零點四七五二公頃之土地分歸被告乙○所有；如附圖所示編
號M 部分面積零點七零七五公頃之土地分歸被告宙○○所有；如
附圖所示編號J 部分面積零點一五八五公頃之土地分歸被告戊○○所有；如附圖所示編號K 部分面積零點三四六一公頃之土地分
歸被告甲○○所有；如附圖所示編號N1（面積零點七九四一公頃
）、N2（面積零點二四四七公頃）部分之土地均分歸被告未○○
所有。
訴訟費用由被告酉○○負擔百分之二、被告癸○○○負擔百分之
三、被告乙○負擔百分之六、被告未○○負擔百分之十三、被告
甲○○負擔百分之四、被告地○○負擔百分之十四、被告子○○
負擔百分之六、被告天○○負擔百分之三、被告寅○○負擔百分
之十四、被告宙○○負擔百分之九、被告戊○○負擔百分之二、
被告戌○○負擔百分之二、被告丑○○負擔百分之六、被告辛○
負擔百分之八、被告丙○○負擔百分之四，原告宇○○負擔百分
之四。
  事實及理由
一、原告起訴主張：坐落高雄縣岡山鎮○○段151 地號，地目田
    、面積82489 平方公尺之土地（下稱系爭土地）為兩造按如
    附表所示之應有部分比例共有，又系爭土地並無不分割之協
    議，且依其物之使用目的亦無不能分割之情形，經原告就系
    爭土地為分割之請求，仍無法於起訴前達成協議，爰依民法
    第823 條第1 項、第824 條第2 項規定提起本件訴訟，請求
    分割共有物。並聲明：如主文第1 項所示。
二、被告酉○○、癸○○○、乙○、未○○、甲○○、地○○、
    子○○、天○○、寅○○、宙○○、戊○○、戌○○、丑○○則均稱：同意原告提出之分割方案。
三、被告辛○、丙○○則均稱：同意原告提出之分割方案，且願
    意就附圖編號H2部分（面積0.0671公頃）依各2 分之1 比例
    保持共有。
四、按各共有人得隨時請求分割共有物，而分割之方法不能協議
    決定者，法院得因任何共有人之聲請命為分配，民法第823
    條第1 項前段、第824 條第2 項分別定有明文。本件原告主
    張系爭土地為兩造按如附表所示之應有部分比例所共有，且
    無不為分割之約定，及系爭土地亦無使用目的上不能分割之
    情事，惟兩造於起訴前無法達成分割協議等情，業據其提出
    與所述相符之土地登記謄本（94年度雄調字第398 號卷第64
    至68頁）、地籍圖謄本（本院卷第45頁）、調解不成立之94
    年度雄調字第398 號調解程序筆錄等件為證，並經本院履勘
    現場屬實，有95年6 月6 日、96年10月3 日勘驗筆錄（本院
    卷第55、56、198 、199 頁）及現場照片19張（本院卷第57
    至61頁背面）附卷可參，亦據高雄縣岡山地政事務所函覆：
    系爭土地係屬高雄新市鎮特定區範圍內，不屬農業發展條例
    第3 條第11款之耕地等語（本院卷第99頁）在卷，故系爭土
    地不受農業發展條例有關耕地分割之限制，且被告均同意如
    原告主張之分割方案，堪信原告前開之主張為真實。是原告
    本於共有人之資格，訴請裁判分割系爭土地，於法自屬有據
    。
五、次按分割共有物時，法院應參酌當事人之聲明、共有物之性
    質、經濟效用及全體共有人利益等公平決之。再者分割共有
    物係以消滅共有關係為目的，故法院於裁判分割共有土地時
    ，除該土地內之部分土地因使用目的不能分割（如共同使用
    之道路）或部分共有人明示願維持共有關係等情形外，即應
    將土地分配予各共有人單獨所有，不得創設新的共有關係。
    且分割共有物除兼顧土地現有使用狀況，使盡可能不拆除現
    有建物外，仍應斟酌土地利用效益、當事人意願、共有物之
    使用情形、經濟效用及全體共有人之利益等情形而為適當及
    公平、合理之分割，最高法院69年台上字第1831號判例意旨
    參照。經查，系爭土地略呈西北、東南斜長形走向，西南側
    緊鄰被告未○○所有之土地，北側、東側、西北側則均緊鄰
    他人之農地，南側則有排水溝與他人農地相隔，但有聯外道
    路可通達筆秀路，週遭經濟商業並不發達，及系爭土地除在
    北側區域（附圖編號K 部分）現供作高爾夫球練習場，及在
    東南側部分（附圖編號F 部分）有被告地○○所興建之3 層
    樓房（鋼筋水泥結構），中間區域（附圖編號H2部分）有可
    供汽車通行至附圖編號H 部分之產業道路，附圖編號E 部分
    有被告地○○所蓋之儲藏室小屋，附圖編號L 部分有由不詳
    人士以貨櫃及磚瓦所建之1 樓農舍外，其餘部分仍供農作或
    魚塭使用，其上並無其他建築物或地上物存在等情，業據本
    院會同高雄縣岡山地政事務所之地政人員履勘現場查明屬實
    ，並有勘驗筆錄、高雄縣岡山地政事務所96年11月22日岡所
    二字第0960011970號函暨所附複丈成果圖（本院卷第207 頁
    ）、95 年9月18日岡所二字第0950009382號函暨所附空照圖
    （本院卷第100 頁）、照片19張在卷可稽。又系爭土地四面
    之週邊環境相若，依原告主張如附表、附圖所示之面積、位
    置為分割後，各成一長形或方形土地，且於附圖編號N1與編
    號G 之間已留有如附圖編號H2所示通路，未來經濟發展價值
    應無差異性，且被告均稱：同意原告所提分割方案，無庸考
    慮留通路之問題，由兩造自行協商即可等語（本院卷第198
    、19 9、235 、236 頁）。是本院審酌兩造之分割意願、土
    地現況、格局之完整性、通行有無障礙、經濟效用及全體共
    有人之利益等具體情狀，參諸前開判例意旨，足認原告主張
    如附圖所示之分割方案尚屬適當公允之方法，並有利土地融
    通及增進經濟利益。另被告甲○○就系爭土地所有0000000
    分之71240 應有部分，遭劉春連於92年6 月間，以92年岡資
    地字第059690號申請案件，設定有不定期限、債務人為甲○○、權利價值為新台幣（下同）30,000,000元之最高限額抵
    押權（證書字號94岡狀他字第004165號）乙節，固亦有土地
    登記謄本（上揭雄調字卷第68頁）附卷可按，惟抵押權人劉
    春連同意於系爭土地分割後，將該最高限額抵押權轉載於分
    割後抵押人甲○○分得之部分，有劉春連出具之他項權利同
    意書附卷足稽（本院卷第101 頁），茲將此部分於判決理由
    中併予指明，俾利當事人於本件判決確定後，得憑之迅速辦
    理相關土地登記。
六、綜上所述，原告為系爭土地之共有人，系爭土地並無因使用
    目的不能分割或契約訂有不能分割期限等情事，兩造復無法
    於起訴前進行協議分割，從而，原告本於民法第823 條第1
    項前段之規定提起本訴，請求被告就系爭土地依附表、附圖
    之分割方案予以分割，為有理由，爰將系爭土地依主文第1
    項所示方法為分割。
七、末按分割共有物之訴實質上並無所謂何造勝訴敗訴之問題，
    是以如將訴訟費用完全命形式上敗訴之被告負擔，實欠公允
    。本院審酌兩造各自因本件訴訟所得到之利益，認本件之訴
    訟費用，應由兩造各以與應有部分相當之比例分擔，亦即被
    告酉○○負擔百分之2 、被告癸○○○負擔百分之3 、被告
    乙○負擔百分之6 、被告未○○負擔百分之13、被告甲○○
    負擔百分之4 、被告地○○負擔百分之14、被告子○○負擔
    百分之6 、被告天○○負擔百分之3 、被告寅○○負擔百分
    之14、被告宙○○負擔百分之9 、被告戊○○負擔百分之2
    、被告戌○○負擔百分之2 、被告丑○○負擔百分之6 、被
    告辛○負擔百分之8 、被告丙○○負擔百分之4 ，原告宇○○負擔百分之4 ，始為妥適，亦予指明。
八、據上論結，原告之訴為有理由，依民事訴訟法第80條之1 ，
    判決如主文。
中    華    民    國    97    年    2     月    29    日
                  民事第四庭  審判長法  官  黃國川
                                    法  官  黃宣撫
                                    法  官  郭瓊徽
上正本係照原本作成。
如不服本判決，應於送達後20日內，向本院提出上訴狀並表明上
訴理由，如於本判決宣示後送達前提起上訴者，應於判決送達後
10日內補提上訴理由書（須附繕本）。
中    華    民    國    97    年    2     月    29    日
                                    書記官  邱秋珍
附表
┌───┬──────┬──────────────────┐
│共有人│應有部分比例│分配位置之附圖代號（面積單位：公頃）│
├───┼──────┼──────────────────┤
│酉○○│169800分之  │附圖編號A（面積0.2046）             │
│      │4211        │                                    │
├───┼──────┼──────────────────┤
│天○○│169800分之  │附圖編號B（面積0.2802）             │
│      │5769        │                                    │
├───┼──────┼──────────────────┤
│戌○○│169800分之  │附圖編號C（面積0.1940）             │
│      │3994        │                                    │
├───┼──────┼──────────────────┤
│許王錦│169800分之  │附圖編號D（面積0.2834）             │
│雲    │5833        │                                    │
├───┼──────┼──────────────────┤
│宇○○│169800分之  │附圖編號E（面積0.2911）             │
│      │5993        │                                    │
├───┼──────┼──────────────────┤
│地○○│169800分之  │附圖編號F（面積1.1646）             │
│      │23972       │                                    │
├───┼──────┼──────────────────┤
│寅○○│169800分之  │附圖編號G（面積1.1183）             │
│      │23019       │                                    │
├───┼──────┼──────────────────┤
│辛○  │339600分之  │單獨分得附圖編號H （面積0.6589），並│
│      │28508       │與丙○○依2 分之1 比例就附圖編號H2（│
│      │            │面積0.0671）保持共有                │
├───┼──────┼──────────────────┤
│丙○○│169800分之  │單獨分得附圖編號H1（面積0.3102），並│
│      │7076        │與辛○依2 分之1 比例就附圖編號H2（面│
│      │            │積0.0671）保持共有                  │
├───┼──────┼──────────────────┤
│子○○│0000000 分之│附圖編號I1（面積0.4752）            │
│      │195640      │                                    │
├───┼──────┼──────────────────┤
│丑○○│0000000 分之│附圖編號I2（面積0.4752）            │
│      │195640      │                                    │
├───┼──────┼──────────────────┤
│乙○  │0000000 分之│附圖編號L（面積0.4752）             │
│      │195640      │                                    │
├───┼──────┼──────────────────┤
│宙○○│169800 分之 │附圖編號M（面積0.7075）             │
│      │14563       │                                    │
├───┼──────┼──────────────────┤
│戊○○│169800分之  │附圖編號J（面積0.1585）             │
│      │3263        │                                    │
├───┼──────┼──────────────────┤
│甲○○│0000000 分之│附圖編號K（面積0.3461）             │
│      │71240       │                                    │
├───┼──────┼──────────────────┤
│未○○│169800分之  │附圖編號N1（面積0.7941）、編號N2 （ │
│      │21383       │面積0.2447）                        │
└───┴──────┴──────────────────┘


司法院資訊處製作；財團法人民間司法改革基金會備份。
